臺灣高雄地方法院刑事判決　　　　　　96年度簡上字第549號
上　訴　人
即　被　告　乙○○
上列上訴人即被告因誣告案件，不服臺灣高雄地方法院高雄簡易
庭96年5 月14日96年度簡字第1475號第一審判決（原聲請簡易判
決處刑案號：96年度偵字第2426號），提起上訴，本院適用通常
程序為第一審判決如下：
    主  文
原判決撤銷。
乙○○無罪。
    理  由
壹、程序方面：
    按被告以外之人於審判外之言詞或書面陳述，除法律有規定
    者外，不得作為證據，刑事訴訟法第159 條第1 項定有明文
    。然被告以外之人於審判外之陳述，雖不符前4 條之規定，
    而經當事人於審判程式同意作為證據，法院審酌該言詞陳述
    或書面陳述作成時之情況，認為適當者，亦得為證據，刑事
    訴訟法第159 條之5 亦定有明文。本件高雄市政府警察局交
    通大隊事故分析研判表、道路交通事故現場圖、道路交通事
    故調查表(一)、(二)、高雄市政府警察局交通警察大隊96年4 月
    13日高市警交五字第0960007201號函及附件高雄市政府警察
    局交通大隊事故談話紀錄表正本、高雄市政府警察局交通大
    隊道路交通事故證明書、和解書各1 紙及證人即車禍被害人
    林冠同、被害人家屬劉美珍、林江素鳳警詢中之證述；證人
    甲○、丙○○、莊淳貴警、偵訊之證述及證人即車禍現場處
    理員警藍國華雖均屬審判外之言詞或書面陳述，惟被告乙○
    ○及檢察官於本院準備程式時均同意前揭證據之證據能力，
    本院審酌上開言詞及書面陳述作成時之情況，核無違法取證
    或其他瑕疵，認為以之作為證據為適當，上開證據資料，自
    得作為證據。
貳、實體方面：
一、原聲請簡易判決處刑意旨略以：被告乙○○係甲○之前夫，
    明知其子丙○○於民國92年12月27日20時許，騎乘車牌XLJ
    —723 號機車，行經高雄市苓雅區○○○路101 號前，與行
    人林冠同發生車禍，竟意圖使甲○受刑事處分，而於95年2
    月20日向本署提出詐欺罪之告發，指稱上開車禍之肇事者實
    為其另一子莊淳貴，誣指甲○唆使丙○○為肇事者，向太平
    產物保險股份有限公司詐領機車強制險之保險費新臺幣（下
    同）134 萬8262元，因認被告乙○○涉犯刑法第169 條第1
    項之誣告罪云云。
二、公訴人認上訴人即被告乙○○涉有前揭誣告犯行，係以：(一)
    依證人丙○○、員警藍國華之證述，車禍肇事者為丙○○，
    並有道路交通事故現場圖、道路交通事故調查表(一)、(二)、高
    雄市政府警察局交通大隊交通事故談話紀錄表在卷可考；(二)
    又證人丙○○證稱，被告於車禍發生後抵達現場當時，莊淳
    貴尚未抵達，足見被告主觀上並無誤認在場之莊淳貴為肇事
    人之可能，再參以證人林冠同、林江素鳳及劉美珍警詢時一
    致證稱，被告與甲○一同前來協調賠償事宜時，均稱係丙○
    ○騎車肇事，足見被告明知上揭車禍之肇事者確為丙○○；
    (三)被告於偵訊中亦供稱，92年12月27日晚上8 時許係丙○○
    與林冠同發生車禍，為論斷之依據。訊據被告乙○○堅決否
    認有何誣告犯行，辯稱：車禍之肇事者確實為莊淳貴，當天
    丙○○、甲○與伊都在高雄市○○○路68號藥局休息，在伊
    接到肇事者莊淳貴的電話後，即先趕到現場，後約2 分鐘左
    右警員藍國華及救護車才來，待伊陪同傷者太太搭乘救護車
    到阮外科後，警員藍國華亦隨即趕到，要求伊填寫肇事者身
    分資料，伊即填上肇事者為「莊淳貴」，在甲○及莊淳貴亦
    趕到阮外科後，便向員警藍國華詐稱肇事者為年紀較大而有
    駕照之「丙○○」等語。
三、按「犯罪事實應依證據認定，無證據不得認定犯罪事實」、
    「不能證明被告犯罪者，應諭知無罪之判決」，刑事訴訟法
    第154 條第2 項、第301 條第1 項分別定有明文。又刑事訴
    訟法第161 條已於民國91年2 月8 日修正公佈，其第1 項規
    定：檢察官就被告犯罪事實，應負舉證責任，並指出證明之
    方法。因此，檢察官對於起訴之犯罪事實，應負提出證據及
    說服之實質舉證責任。倘其所提出之證據，不足為被告有罪
    之積極證明，或其指出證明之方法，無從說服法院以形成被
    告有罪之心證，基於無罪推定之原則，自應為被告無罪判決
    之諭知（參照最高法院92年台上字第128 號判例）。
四、經查：
    (一)92年12月27日晚上8 時許，乙○○與甲○之子騎乘車牌號
    碼XLJ-723 號機車，行經高雄市苓雅區○○○路101 號前，
    與行人林冠同發生車禍，經乙○○、甲○與傷者之家屬劉美
    珍、林江素鳳進行協調後，雙方始以10萬元（不含強制責任
    險）達成和解，有高雄市政府警察局交通大隊事故分析研判
    表、交通事故談話紀錄表、道路交通事故證明書、道路交通
    事故現場圖、道路交通事故調查表(一)、(二)、和解書各1 份在
    卷可考，上開各情，首堪認定。惟就騎乘車牌號碼XLJ-723
    號機車肇事之人為何人一節，被告堅稱係次子「莊淳貴」，
    而證人甲○、丙○○、莊淳貴則證稱車禍肇事者為長子「丙
    ○○」，是本件應究明者厥為本件車禍之肇事者究為「丙○
    ○」抑或是「莊淳貴」。
    (二)查雖高雄市政府警察局交通大隊事故分析研判表、道路交
    通事故調查報告表(一)、(一)、道路交通事故談話紀錄表固均記
    載肇事當事人為丙○○，惟就員警藍國華所提出之現場圖原
    本「丙○○」簽名處、談話紀錄表訊問事項各欄位及被訊問
    人「丙○○」簽名處所按捺之指印均為莊淳貴所有一情，業
    經證人莊淳貴、丙○○於本院調查程序中證述明確（見原審
    卷第56-57 頁）。又莊淳貴於92年案發當時虛歲為16歲一情
    ，業據證人丙○○證述在卷（見96年度簡上字第549 號卷第
    39頁），則參酌莊淳貴案發當時約為一般高中生之年紀與智
    識，豈有不知在公務員職務上所製作文書蓋用印文係具有一
    定識別性、身分特定性之理？況證人即員警藍國華於本院審
    理中亦證稱，謂筆錄做完後會給當事人看，再請他在每一段
    比較重要的地方蓋指印（見96年度簡上字第549 號卷第50頁
    ），堪認員警藍國華有留予莊淳貴閱覽筆錄之時間，莊淳貴
    在已知悉該筆錄與己完全無關之情形下，竟仍一再蓋印，實
    與常情未合。
    (三)再觀之高雄市政府警察局交通大隊交通事故談話紀錄表「
    姓名欄」確實原記載「莊淳貴」後經塗改為「丙○○」，其
    他身分資料亦係登載出生日期「76年8 月7 日」（應為莊淳
    貴出生日期76年7 月16日之誤），有高雄市政府警察局交通
    大隊交通事故談話紀錄表原本1 份在卷可憑（見原審卷第46
    頁），堪認被告辯稱警員要求伊填寫肇事者身分資料，伊即
    填上肇事者為「莊淳貴」，嗣經員警藍國華更改肇事者為年
    紀較大之「丙○○」等語，並非虛妄。兼衡被告就肇事人姓
    名由「莊淳貴」更改為「丙○○」之始末緣由，亦提供甲○
    為恐肇事者莊淳貴斯時並無駕照，勢必對日後刑事過失責任
    與保險理賠造成影響，故決定以有駕照之「丙○○」頂替之
    合理動機，是被告前揭所辯應屬可採。證人丙○○雖於本院
    審理中證稱，謂弟弟莊淳貴認為父親對他有一些不滿云云，
    惟查，被告雖與甲○因雙方時有紛爭訴請法院判決離婚，經
    本院95年4 月18日以94年度婚字第881 號判決離婚在案，有
    本院94年度婚字第881 號判決書1 份在卷可考（見原審卷第
    67頁），惟在本件交通事故發生（即92年12月27日）之際，
    被告尚積極以家長身分陪同甲○與傷者林冠同家屬劉美珍、
    林江素鳳協談車禍賠償事宜，有證人林冠同、劉美珍、林江
    素鳳警詢之證述在卷可考（見95年度他字第1669號卷第20至
    25頁），縱被告日後申告甲○以丙○○頂替莊淳貴為車禍肇
    事者詐欺太平產物保險公司一案，亦堅稱詐欺一事丙○○、
    莊淳貴均不知情，深怕牽連其子之情溢於言表（見被告所提
    出之申告狀1 紙；95年度他字第1669號卷第3 頁背面）等情
    綜合觀之，被告於車禍發生之際，並無明知車禍發生者為長
    子丙○○，卻刻意誣陷次子莊淳貴而填寫其名字於車禍當事
    人欄之合理理由。
    (四)反觀之證人丙○○就車禍發生過程之敘述，不是語帶保留
    ，即是推稱年久不復記憶。由被告對證人丙○○行主詰問之
    詰問過程觀之，被告就車禍發生過程之若干細節部分，即明
    顯較自稱為事故當事人之證人丙○○熟悉（見96年度簡上第
    54 9號卷第36至37頁）；且證人丙○○雖證稱車禍發生當時
    被告、甲○、莊淳貴均先後到現場協助處理，惟就究係被告
    抑或是甲○、莊淳貴先到現場一節，於本院審理中證稱係被
    告先到現場，而與其於95年6 月14日警詢證稱係甲○、莊淳
    貴先到現場一情明顯扞挌（見96年度簡上字第549 號卷第40
    頁、95年度他字第1669號卷第89頁），況倘依其於本院審理
    中所證述，係被告先到現場，甲○、莊淳貴後到場，則其亦
    無法就為何被告會將不在車禍現場之「莊淳貴」填載為肇事
    者一情，提出合理之說明。抑且，證人丙○○證稱現場草圖
    及談話紀錄表上被訊問人「丙○○」之簽名為其所親簽，僅
    指印部分均為莊淳貴所按捺，並就簽名與按捺指印係不同人
    所為一情，提出說明謂，筆錄製作快完成之後，伊去摩托車
    行拿東西，莊淳貴在伊附近，當時製作筆錄之警員請伊過去
    蓋指印，就叫成弟弟莊淳貴，弟弟不知道以為是要叫家屬過
    去幫忙，就去蓋上指印云云（見96年度簡上字第549 號卷第
    39頁），惟該說詞不僅為證人即筆錄製作員警藍國華所否認
    ，稱沒有這種情形，伊問完筆錄就馬上蓋指印簽名外（見同
    前卷第49頁），且考量丙○○（69年7 月8 日生）與莊淳貴
    （76年7 月16日生）年紀差距甚大，身形與言談間之歷練與
    成熟度應有不小之差異，縱天色昏暗亦無使員警藍國華誤認
    之可能。是堪認證人丙○○前揭證述，僅係為避免母親甲○
    受保險詐欺、偽造文書等相關刑事責任訴追所為之迴護之詞
    ，證人甲○、莊淳貴前於警詢、偵訊及原審審理中之證詞，
    基於同一理由，應認亦非可採，併予敘明。
    (五)至高雄市政府警察局交通大隊事故分析研判表、證明書、
    交通事故談話紀錄表、道路交通事故現場圖、調查報告表(一)
    、(二)既係根據現場談話紀錄表所載事故當事人所製作，則自
    亦將事故當事人記載為「丙○○」；又被告自申告甲○保險
    詐欺一案迄本件誣告案審理中，始終堅稱「莊淳貴」始為該
    件車禍之肇事者，縱其對於檢察官訊問「92年12月27日晚上
    7 時左右，丙○○有無語被害人林冠同發生車禍」時，答稱
    「有」，然被告於訊問斯時誤聽誤認檢察官之提問，亦非無
    可能，況依當日筆錄所載，被告除該段問答外，仍一再堅稱
    肇事者為「莊淳貴」；另證人林冠同、劉美珍、林江素鳳雖
    均證稱被告與甲○前來協調賠償事宜時均稱肇事者為丙○○
    ，惟證人林冠同於車禍發生後即昏迷不省人事、證人劉美珍
    僅參與事後賠償事宜之商談，車禍當時並不在現場、證人林
    江素鳳亦稱車禍發生年代久遠，無法指認肇事者確為莊淳貴
    抑或丙○○等語（均見95年度他字第1669號卷第19至25頁）
    ，是前揭事證均不足以逕認定車禍肇事者即為丙○○，自不
    待言。
    (六)綜合以上，上開車禍之肇事人既確為莊淳貴，業經認定如
    前，則被告申告甲○以丙○○頂替莊淳貴為肇事人之事實自
    非虛捏，而與誣告罪之構成要件未合，應為無罪之諭知。上
    訴人以原審判決不當為由而提起上訴，其上訴有理由，應由
    本院將原判決撤銷改諭知無罪之判決。
五、按對於簡易判決之上訴，管轄第二審之地方法院合議庭依通
    常程序審理後認案件有刑事訴訟法第452 條所指之情形，應
    撤銷原判決，逕依通常程序為第一審判決，此為法院辦理刑
    事訴訟簡易程序案件應行注意事項第14點所明定。本件經本
    院合議庭審理後認為應為被告無罪之判決，係刑事訴訟法第
    452 條所定之同法第451 條之1 第4 項但書第3 款之情形，
    參照前揭注意事項之規定，本院應逕依通常程序為第一審判
    決，是當事人不服本件判決，得依刑事訴訟法之規定提起上
    訴，附此敘明。
據上論斷，應依刑事訴訟法第455條之1第3項、第452條、第369
條第1項前段、第364條、第301條第1項，判決如主文。
本案經檢察官何景東到庭執行職務。
中　　華　　民　　國　　96　　年　 　8　　月　　31　　日
                  刑事第六庭    審判長法　官   曾逸誠
                                      法  官   林柏壽
                                      法  官   王  琁
上正本證明與原本無異
（檢察官）如不服本判決，應於判決送達後10日內，向本院提出
上訴狀。
中　　華　　民　　國　　96　　年　　8 　　月　　31　　日
                                      書記官   黃國忠
